臺灣高等法院民事判決　九十年度家上字第二二三號
　　 上訴人　　 乙○○
　　 被上訴人　 甲○○
右當事人間請求離婚事件，上訴人對於中華民國九十年七月四日臺灣台北地方法院九
十年度婚字第一八三號第一審判決提起上訴，本院判決如左：
    主    文
原判決廢棄。
准上訴人與被上訴人離婚。
第一、二審訴訟費用由被上訴人負擔。
    事    實
甲、上訴人方面：
一、聲明：求為判決：(一)原判決廢棄。(二)准上訴人與被上訴人離婚。
二、陳述：除與原判決記載相同部分，予以引用外，並補稱：
（一）民國（下同）八十八年六月間，係被上訴人與兩造所生之長子莊鴻宇，趁上訴
      人在國外期間，擅自將上訴人所有之重要文件及所收集不利於被上訴人之資料
      及錄音帶取走，並將上訴人之衣物、寢俱移至兩造所生之長女莊敏芳位於台北
      市○○○路○段一一○巷十九弄三號二樓住處，嗣並通知上訴人兩造原所共同
      住居之台北市○○○路○段三十號五樓之一住處之鐵門，已換門鎖，不准上訴
      人進入。自此上訴人即均住居於長女莊敏芳上開住處。
（二）兩造所生之長子莊鴻宇所寫之書信，其內對於上訴人所為不利之陳述，均非其
      所親眼目睹，均與事實不符，實不足取。
（三）被上訴人篤信佛教，多次追隨地皎法師受戒、坐關、法會，自稱冰清玉潔，羞
　　　與上訴人同房，故於八十三年間即與上訴人分房，並強迫上訴人隨其吃齋唸佛
　　　，使上訴人精神受有莫大痛苦。被上訴人復稱自己賺錢養自己，不靠上訴人養
　　　，故上訴人必須自己洗衣，自己煮飯，兩造實已失夫妻共同生活之意義。
三、證據：除援用原審之立證方法外，並補提出存證信函、聲請調解書、調解不成立
    證明書、莊鴻宇函及生日賀卡內容影本為證。
乙、被上訴人方面：
一、聲明：求為判決：上訴駁回。
二、陳述：除與原判決記載相同部分，予以引用外，並補稱：
（一）上訴人依民法第一千零五十二條第二項規定，請求准與被上訴人離婚，但上開
      規定之適用仍須依客觀之標準，即難以維持婚姻之事實，是否已達於倘處於同
      一境況，任何人均將喪失維持婚姻希望之程度以決定之。然本件係上訴人先違
　　　反夫妻忠貞義務，未盡其為人夫所應維持家庭正常生活之責任，致被上訴人受
　　　有身心上莫大痛苦，自難僅憑上訴人已喪失維持婚姻之主觀意欲，即認有上開
　　　規定之適用。
（二）被上訴人不願與上訴人離婚。縱認兩造間之婚姻有破綻，惟亦不可歸責於被上
      訴人，上訴人請求離婚自屬無理由。
三、證據：援用原審之立證方法。
    理    由
一、本件上訴人主張：兩造自民國（下同）五十五年一月一日結婚迄今，夫妻感情屢
    因被上訴人無端懷疑伊有外遇而爭吵不休。嗣因被上訴人沉迷佛事，自八十三年
    間起即不願與伊同房履行同居義務，嗣更自八十八年六月間起，與伊分居，不願
    與伊共同生活，兩造感情益形破裂，已無法挽回等情，求為准上訴人與被上訴人
    離婚之判決。
    被上訴人則以：伊不願與上訴人離婚，本件係上訴人屢次與其他女子發生外遇，
    且不顧家庭生活，而有過失，伊並無過失，上訴人請求離婚無據云云，資為抗辯
    。
二、經查上訴人主張兩造自五十五年一月一日結婚迄今，夫妻感情屢因被上訴人無端
    懷疑伊有外遇而爭吵不休。嗣因被上訴人沉迷佛事，自八十三年間起，不願與伊
    同房履行同居義務，嗣更自八十八年六月間起，與伊分居，不願與伊共同生活，
    兩造感情益形破裂，已無法挽回之事實，業據其提出戶口名簿（見原審卷第四一
    頁）、聲請調解書、調解不成立證明書（見本院卷第三二頁及第三三頁）及兩造
    所生之長子莊鴻宇所寫卡片節本（見本院卷第三一頁）為證，即被上訴人亦不爭
    執兩造間有分房、分居及爭吵等事實，自堪認為真實。
三、上訴人主張兩造之分房、分居及爭吵，均係被上訴人單方片面發動，而係可歸責
    於被上訴人等語，雖為被上訴人所否認，並抗辯：兩造感情破裂，係因上訴人有
    外遇，且於八十五年間多次傷害伊成傷，復未照顧家庭生活，致伊不得不與上訴
    人發生爭吵。至伊嗣與上訴人分居兩地，未共同生活，實係因兩造所生之長子莊
　　鴻宇之建議，上訴人乃與伊分居，伊並非不與上訴人共同生活，兩造婚姻之破綻
　　，不可歸責於伊云云，惟查：
（一）被上訴人所提出之兩造所生之長子莊鴻宇信函（見原審卷第六一頁），載明：
      「有一次父親（指上訴人）突然開門讓其友人進入家中與母親理論．．．幸無
      任何傷害事件。故（莊鴻宇）於出國讀書前（八十八年六月二十二日），因不
      放心於和平西路家中母親（指被上訴人）獨自在家的安全問題，故建議父親搬
      至金山南路，與大姐同住，並打電話至南非，作為告知，並希望得到父親的諒
      解」等語，堪認上訴人未住居於被上訴人現住處台北市○○○路○段三○號五
      樓之一，全係因被上訴人及兩造所生之長子莊鴻宇於上訴人身處國外（南非）
      期間，擅自將上訴人所有衣物、寢俱搬至兩造所生之長女莊敏芳位於台北市○
      ○○路○段一一○巷十九弄三號二樓住處，事先並未取得上訴人之同意。故上
      訴人主張伊係於出國期間，遭被上訴人單方驅離原來兩造共同居住之和平西路
      住處，伊並未同意搬離等語，自屬可取。至訴外人莊鴻宇之信函所云上訴人之
      友人與被上訴人理論之情事，則係指在八十五年間，被上訴人因懷疑訴外人謝
      秀卿與上訴人之間有不軌行為，告知訴外人謝秀卿之配偶，致訴外人謝秀卿及
      其配偶同至被上訴人住處，與被上訴人理論（見原審卷第五四頁、第六九頁，
      及本院卷第五九頁）。且此後至八十八年六月間，長達三年，未再發生類此事
      件，在客觀上顯已無訴外人莊鴻宇所云之安全問題，足見莊鴻宇上開信函所云
      因發生上開事件，致其耽心被上訴人安全，始建議上訴人搬離被上訴人住處，
      顯係托詞，並不足取。況被上訴人果無分居之意思，儘可拒絕該項建議。
（二）又兩造自八十三年間起即未再同房履行夫妻同居義務之事實，亦為兩造所不爭
      執（見本院卷第五八頁及第五九頁），雖被上訴人抗辯係上訴人自己不願與伊
      同房，惟始終不能舉證以實其說，自不足取。
（三）又被上訴人另抗辯係因上訴人有外遇、不照顧家庭生活，復有毆打伊，始與上
      訴人爭吵云云。固據其提出照片、購票證明單、信函、匯款單及診斷證明書為
      證（見原審卷第五三頁至第六○頁、第六二至第七○頁）為證。惟為上訴人所
      否認。復查上開照片及購票證明單，充其量僅能據為證明上訴人有與其他女子
      合照及曾獨自購買機票至台東之事實，尚難據為證明上訴人與訴外人謝霏霏、
      湯思明、謝秀卿、林登銀有外遇情事；又上開信函係五十九年間所書寫者（見
      原審卷第六九頁），故充其量亦僅能據為證明上訴人有於五十九年間與訴外人
      劉婉冰來往，惟尚難據為證明迄今仍有來往及不軌之情事；又上開匯款單充其
      量亦僅能據為證明被上訴人有於八十九年間匯款予兩造所生且已成年並已結婚
      之長子莊鴻宇（五十九年五月十五日出生）之事實，惟尚難據為證明上訴人有
      何不照顧家庭生活之事實。至證人吳玉蓮雖在原審到場證述：「原告（指上訴
      人）都沒有做到作先生的責任。小孩的起居、學費、生活費都是由被告（即被
      上訴人）負擔，原告都不負擔」云云（見原審卷第七五頁），惟查證人吳玉蓮
      係被上訴人之大姐，由於姐妹情深，已難期其為真實之證詞，況查證人吳玉蓮
      係住居於台北市○○路○段三○九號七樓（見原審卷第五六頁及第七五頁），
      並非與被上訴人同住，對於兩造家庭生活互動之實情，自難親身在場聞見，此
      更可由其在原審所另證稱：「我不知道兩造為何分居」（見原審卷第七五頁）
      等語可證，故其所為被上訴人負擔小孩所有生活費用之證詞，即不足取。此外
      ，被上訴人所提出之診斷證明書兩紙，一紙為八十五年九月十二日所出具，一
      紙為七十五年八月十日所出具（見原審卷第六二頁及第六三頁），均未經被上
      訴人憑以控告上訴人應負傷害刑責，是充其量僅能據為證明被上訴人曾於上開
      日期受傷就診，但尚難據為證明係由於上訴人之傷害行為所造成。
四、綜上所述，上訴人主張兩造自婚後，迭起爭吵，嗣因被上訴人沉迷佛事，復自八
    十三年間起，拒與上訴人同房履行夫妻同居之義務，更於八十八年六月間將上訴
    人所有衣物搬離兩造共同居住之住處，拒絕與上訴人同居共同生活迄今之事實，
    既均屬實，有如前述。按婚姻應以誠摰相愛為基礎，由夫妻經營幸福美滿之共同
    生活。本件兩造夫妻間誠摯相愛之基礎既已因被上訴人之任意長期分房、分居而
    根本動搖，並已達於不能繼續共同生活，且上訴人又一再堅持離婚，亦顯無挽回
    之望，自應認有難以維持婚姻之重大事由，而上開事由經核又非應由上訴人負責
    ，而被上訴人不應負責，即無民法一千零五十二條第二項但書所規定之情形。則
    上訴人依民法第一千零五十二條第二項前段之規定，請求准其與被上訴人離婚，
    即屬有據，應予准許。從而，原審所為上訴人敗訴之判決，尚有未洽。上訴論旨
    指摘原判決不當，求予廢棄改判，為有理由。
五、至兩造其餘之攻擊防禦方法，及未經援用之證據，經本院斟酌後，認為均不足以
    影響本判決之結果，自無一一詳予論駁之必要，併此敘明。
六、據上論結，本件上訴為有理由，依民事訴訟法第四百五十條、第七十八條，判決
    如主文。
中　　　華　　　民　　　國　　九十一　　年　　　一　　　月　　二十九　　日
　　　　　　　　　　　　　　 　民事第十三庭
　　　　　　　　　　　　　　　　　 審判長法　官　林　鄉　誠
　　　　　　　　　　　　　　　　　　　　 法　官　劉　清　景
　　　　　　　　　　　　　　　　　　　　 法　官　謝　碧　莉
右正本係照原本作成。
如不服本判決，應於收受送達後二十日內向本院提出上訴書狀，其未表明上訴理由者
，應於提出上訴後二十日內向本院補提理由書狀（均須按他造當事人之人數附繕本）
上訴時應提出委任律師或具有律師資格之人之委任狀；委任有律師資格者，另應附具
律師及格證書及釋明委任人與受任人有民事訴訟法第四百六十六條之一第一項但書或
第二項（詳附註）所定關係之釋明文書影本。
中　　　華　　　民　　　國　　九十一　　年　　　一　　　月　　三十一　　日
　　　　　　　　　　　　　　　　　　　　書 記 官　丁　華　平
附註：
民事訴訟法第四百六十六條之一（第一項、第二項）：
對於第二審判決上訴，上訴人應委任律師為訴訟代理人。但上訴人或其法定代理人具
有律師資格者，不在此限。
上訴人之配偶、三親等內之血親、二親等內之姻親，或上訴人為法人、中央或地方機
關時，其所屬專任人員具有律師資格並經法院認為適當者，亦得為第三審訴訟代理人
。
